臺灣高等法院民事判決　　　　　　　　93年度勞上易字第71號
上　訴　人　乙○○
被　上訴人　台北縣私立豫章高級工商職業學校
法定代理人　甲○○
訴訟代理人　李念祖律師
　　　　　　林之嵐律師
　　　　　　劉定基律師
上列當事人間請求給付退休金事件，上訴人對於中華民國93年 7
月8 日臺灣板橋地方法院92年度勞訴字第74號第一審判決提起上
訴，並為訴之追加，本院於94年6月7日言詞辯論終結，判決如下
：
    主  文
上訴及追加之訴均駁回。
第二審及追加之訴訴訟費用由上訴人負擔。
    事實及理由
一、按訴之變更或追加，非經他造同意，不得為之。但請求之基
    礎事實同一者，不在此限，民事訴訟法第446條第1項、第25
    5條第2款定有明文。次按所謂請求之基礎事實同一，係指變
    更之訴與原訴之主要爭點有其共同性，各請求利益之主張在
    社會生活上可認為同一或關連，而就原請求之訴訟及證據資
    料，於審理繼續進行在相當程度範圍內具有同一性或一體性
    ，得期待於後請求之審理予以利用，俾先後兩請求在同一程
    序得加以解決，避免重複審理，進而為統一解決紛爭者，即
    屬之（最高法院90年度臺上字第16號判決參照）。查本件上
    訴人於原審係起訴主張被上訴人違反教師法規定資遣其，請
    求被上訴人應：(一)依教師法施行細則第19條規定，交付上訴
    人有關聘期由原來3年改聘1年及資遣之書面理由及相關正式
    資遣公文；(二)賠償上訴人提早 2年資遣之工作收入損失新台
    幣（下同） 1,958,953元；(三)依私立學校法第65條規定，給
    付上訴人優遇金 526,513元；(四)依被上訴人民國（下同）73
    年教職員退休辦法相關規定，給付上訴人退休金 1,838,016
    元。嗣於本院審理時，則追加主張被上訴人提前資遣伊，應
    給付其保險老年給付差額 610,088元，核其主張在社會生活
    上可認為關連，而就原請求之訴訟及證據資料，於審理繼續
    進行在相當程度範圍內具有一體性，得期待於後請求之審理
    予以利用，是其追加之訴訟標的與原起訴主張訴訟標的之基
    礎事實顯屬同一，依首揭說明，應予准許。又本件因上訴人
    非具備法律專業人士，其原上訴時固僅主張老年給付差額之
    部分，惟其於書狀及開庭審理時，均迭就上開(一)至(四)項原審
    請求事項為爭執，經闡明詢問其有無請求上開(一)至(四)事項後
    ，上訴人表示係就上開(一)至(四)項併為請求（見本院卷(一)第78
    頁），並追加請求前開老年給付差額部分，於法核無不合，
    先予敘明。
二、本件上訴人起訴主張：伊原在被上訴人學校擔任教職，詎被
    上訴人於92年 3月19日召開教師評審委員會（下稱教評會）
    以學校經費困難，建築科停辦，復以伊未具第二專長為由，
    甚且故意隱瞞伊仍有董事會辦事員身分之事實，表決通過資
    遣伊之決議，並於同年3月24日通知伊應於2日內申辦提前退
    休，若未在期限內申辦退休則以資遣方式處理。實際上，被
    上訴人無權得限伊應於二天內退休，嗣伊要求被上訴人學校
    應依其72年12月15日通過之被上訴人學校教職員退休辦法（
    下稱被上訴人72年教職員退休辦法）辦理時，被上訴人不予
    置理，顯已違法。又縱使被上訴人因故需停辦建築科，因伊
    具有董事會辦事員之身分，依私立學校法施行細則第12條第
    5項之規定，被上訴人自不得將伊資遣。且伊於任職被上訴
    人學校期間先後獲聘英文、體育、電工科、普通科專任老師
    ，並有陸軍官校理學士畢業學分證書、多項受訓結業證書、
    美國三軍工大畢業證書，非無第二專長，被上訴人顯違反教
    師法第1條、第14條、第15條及第16條之規定，爰依教師法
    施行細則第19條訴請被上訴人交付有關聘期由原來3年改聘1
    年及資遣之書面理由暨相關正式資遣公文；依教師法第13條
    之規定，請求被上訴人賠償提早2年資遣之工作收入損失1,9
    58,953元；依私立學校法第65條之規定，請求被上訴人給付
    優遇金 526,513元；依被上訴人72年教職員退休辦法規定，
    請求給付退休金1,838,016 元等情。原審為上訴人敗訴之判
    決，上訴人不服，提起上訴，並追加主張伊於被上訴人學校
    服務20餘年期間，均依規定由薪資中扣繳保險費，乃公保與
    勞保間差異有制度上之問題，復因被上訴人之錯誤及疏失，
    致伊受有老年給付差額損害計 610,088元，依被上訴人90年
    10月 4日修正通過之教職員工退休撫卹資遣辦法（下稱被上
    訴人90年教職員退休辦法）第28、29條、私立學校法第58條
    規定，亦應給付予伊，而聲明求為廢棄原判決，請求被上訴
    人應交付伊有關伊被資遣之正式公文（含說明理由即原審所
    指之相關文書），並給付伊1,958,953元之損害賠償、526,5
    13元之優遇金、1,838,016元之退休金，610,088元之老年給
    付差額等語（至於上訴人另追加被上訴人即被上訴人法定代
    理人甲○○部分，本院另以裁定駁回）。
三、被上訴人則以：伊自86年至92年間，因建築科學生人數遽減
    ，而上訴人未再進修第二專長，故伊學校教評會即依據教師
    法第15條及伊之高職退休撫卹資遣辦法第10條規定，於92年
    3 月19日決議通過資遣上訴人並於同年月24日函知上訴人，
    表明該決議意旨及資遣理由，復於同年 5月26日教評會再次
    決議資遣上訴人，上訴人已列席參加，會後伊並將該次會議
    紀錄交上訴人簽收確認。是此與上訴人所主張之教師法第14
    條規定之停聘或不續聘之情形有別，亦無適用教師法第14條
    之1及該法施行細則第 19條規定之餘地。再依私立學校法施
    行細則第12條第 5項，並未強制董事會必須設置辦事員，或
    縱設有該編制，亦非表示董事會之日常事務不得由教職員兼
    任，且上訴人已自承其曾兼任董事會記錄，足徵被上訴人職
    位與專任辦事員有別，亦難認上訴人之兼職工作為學校編制
    內職務，是上訴人主張其具董事會辦事員之身分，縱停辦建
    築科，亦不得將其資遣，應屬無據。另私立學校法第65條之
    規定，係針對私立學校辦理附屬機構之章程及相關財務管理
    等事項所作之規範，此與校方對一般教職人員之給薪、待遇
    等問題無關，上訴人援引請求給付優遇金，自無理由。而伊
    於81年依據當時私立學校法第55條訂頒「教職員工退休撫卹
    資遣辦法」，以作為辦理學校教職員有關退休、撫卹及資遣
    相關事宜之依據，該辦法及其後歷次修正，均經報請省政府
    教育廳核備在案，實已取代72年參照公立學校教職員退休條
    例第19條所訂定之伊之72年教職員退休辦法，況上訴人業經
    伊依法資遣，已領有資遣費，即無可能再領取退休金，且上
    訴人當時未提出退休之申請，是姑不論伊之「72年教職員退
    休辦法」迄今效力如何，上訴人亦無適用之可能，是上訴人
    主張依據伊之72年教職員退休辦法請求退休金給付，為無理
    由。至於上訴人公保養老實際給付之金額，與其預估金額產
    生差距，乃因上訴人取得合格教師資格較晚所致，非有可歸
    責於被上訴人學校之原因，與上訴人何時遭被上訴人資遣或
    申請退休無涉，上訴人據此向被上訴人請求老年給付差額，
    亦屬無據等語，資為抗辯，而於本院聲明求為駁回上訴及追
    加之訴。
四、上訴人主張其原係在被上訴人學校擔任教職，於92年 3月19
    日經被上訴人召開教評會以建築科停辦，上訴人未具第二專
    長為由資遣上訴人之事實，業據其提出被上訴人92年 3月24
    92豫務人字第92000697號函、被上訴人教職員服務證明書為
    證（見原法院92年度板勞調字第40號卷第13、15頁、原審卷
    第60頁），復為被上訴人所不否認，堪信上訴人此部分主張
    為真實。
五、上訴人復主張被上訴人於該教評會中刻意隱瞞伊具董事會辦
    事員身分及尚有其他專長之事實，提早資遣伊，且未依法交
    付有關上訴人被資遣之相關文書，違反教師法第 1、14、15
    、16條規定，應給付伊關於資遣文件及上開請求金額等語，
    則為被上訴人否認，並以前詞置辯。是本件所應審究者，核
    為：被上訴人資遣上訴人是否適法？被上訴人需否以書面附
    理由通知上訴人資遣事由？被上訴人應否賠償上訴人主張之
    工作收入損失、優遇金、退休金及老年給付差額？
六、經查：
  (一)上訴人業經被上訴人合法資遣，上訴人請求賠償工作收入損
    失為無理由：
    1.按「因系、所、科、組、課程調整或學校減班、停辦、解
      散時，學校或主管行政機關對仍繼續任教且有其他適當工
      作可以調任之合格教師，應優先輔導遷調或介聘；現職工
      作不適任或現職已無工作又無其他適當工作可以調任或…
      者，報經主管教育行政機關核准後予以資遣」，教師法第
      15條定有明文。又被上訴人90年教職員退休辦法第10條亦
      規定：「教職員工有下列情形之一者，得由服務學校依相
      關法令檢討予以資遣：一、因系、所、科、組課程調整或
      學校減班、停辦、解散而須裁減人員者。二、現職工作不
      適任或現職已無工作又無其他適當工作可調任者…」（見
      上開板勞調卷第21頁）。而本件被上訴人於90年度決定停
      止建築科招生，並於92年度起正式廢除該校建築科，因此
      該校建築科教師於91年學度改為聘任 1年，並自該學年下
      學度起，視教師個人專長及意願，予以轉科聘任等事實，
      亦有被上訴人所提出該校90學年度招生工作委員會第 1、
      第8次會議紀錄、90年度第2次教評會會議紀錄附卷可參（
      見原審卷第16至22頁），堪認被上訴人得依上開教師法第
      15條及其90年教職員退休辦法第10條規定，對原任該校建
      築科之教師決定是否予以遷調、介聘或資遣。
    2.查被上訴人係於92年 3月19日召開教評會會議，討論有關
      92年度該校建築科停招後，相關教師之聘任問題，其中上
      訴人因未具第二專長，申請任教其它科目，經投票後決議
      不同意，嗣再於臨時動議中討論審查上訴人得否續聘，經
      投票後決議依教師法第15條及被上訴人90年退休辦法第10
      條第 1款規定，將上訴人予以資遣，並附註上訴人已符合
      申請退休資格，可選擇退休或資遣方式處理，有被上訴人
      提出92年3月19日該校91學年度第2次教評會會議紀錄在卷
      可稽（見原審卷第130至131頁）；被上訴人復於92年 5月
      26日召開教評會會議，討論包含上訴人在內之建築科教師
      資遣複審案，經投票決議通過因上訴人無任何第二專長，
      故依教師法第15條及被上訴人90年教職員退休辦法第10條
      第1款規定，辦理資遣，亦有被上訴人92年5月26日該校91
      學年度第4次教評會會議紀錄附卷可佐（見原審卷第135至
      136），而上開2次教評會會議，上訴人均有列席，並經上
      訴人簽名於上開91年 5月26日會議紀錄後，並加註請影印
      乙份予上訴人，此觀諸上開會議紀錄記載甚明，且上開會
      議決議並經教育部同意核備乙節，亦有教育部92年 7月22
      日部授教中(三)字第0920554964號函在卷可按（見原審卷第
      24頁）。雖上訴人主張其尚有其他專業云云，然上訴人未
      能舉證證明其曾提出其他專業證明向被上訴人申請審核，
      參酌其既均於上開 2次教評會會議上列席，惟依會議紀錄
      內容所載，均未見上訴人曾在會中表示其尚有其他專業或
      提出證明文件等情事，復審酌上訴人前於91年 9月12日親
      筆報告被上訴人之函文內容，即記載有：「一、有關第二
      專長部分　職去年曾依所修習科目（略）申報物理科專長
      經由學校送北縣教育局以修習科目名稱問題核退，經個人
      向該局承辦申覆無回音，而且職生於二十九年次再修補學
      分也時不我予。且專任建築科教師身分個人宜應配合學校
      政策知所進退為宜。」等語（見原審卷第204至207頁），
      另依教育部中部辦公室91年度教師第二專長進修現況及需
      求調查表之記載，上訴人亦載明「原申報物理第二專長，
      北縣教育局以所學科目名稱不同退件，因年歲接近，再進
      修已時不我予」等語（見原審卷第23頁），益徵被上訴人
      依教師法第15條及被上訴人90年教職員退休辦法第10條第
      1 款規定，將上訴人資遣，於法尚無不當。是上訴人主張
      被上訴人之前即就有無第二專長乙節為調查，顯有預謀，
      並僅有其一人須簽收92年 5月26日教評會開會通知，顯有
      疑義，其係因被上訴人有弊端，經其揭發，致遭資遣，並
      受被上訴人欺瞞，故被上訴人資遣並不合法云云，尚難憑
      採，其聲請傳訊證人柯文娟、鄭雪鈴、甲○○等以證明被
      上訴人以不實數據非法資遣情事，亦無訊問之必要。
    3.上訴人復主張其另兼任董事會辦事員，依私立學校法施行
      細則第12條第 5項規定，不得資遣其云云。惟查上開施行
      細則第12條第 5項係規定：「董事會得置秘書一人、辦事
      員若干人，承辦日常事務及會議紀錄，不得由本校董事擔
      任。上列人員並須納入學校組織規程及員額編制。」，並
      無強制私立學校董事會必須設置辦事員，或縱設有該編制
      ，亦非表示董事會之日常事務不得由教職員兼任，依上訴
      人91年 9月13日自書之報告所載，上訴人僅兼董事會小部
      分工作（見原審卷第54頁反面），足徵被上訴人職位與專
      任辦事員有別，即難認上訴人之兼職工作為學校編制內職
      務，是上訴人主張其具董事會辦事員之身分，縱停辦建築
      科，亦不得將其資遣，並不足採，應認被上訴人業經合法
      資遣上訴人，從而，上訴人請求被上訴人應賠償其違法資
      遣之工作損失，難認有據。
  (二)被上訴人尚毋庸以書面附理由通知上訴人資遣事由：
    查本件被上訴人係依據教師法第15條規定予以資遣，已如前
    述，核與教師法第14條規定係就教師聘任後，學校對於解聘
    、停聘或不續聘之情形不同，是教師法第14條之 1及該法施
    行細則第19條規定：「學校應自決議作成之日10日內報請主
    管教育行政機關核准，並同時以書面附理由通知當事人」即
    無適用之餘地。況上訴人於92年 5月26日教評會會議中，亦
    經被上訴人通知列席參加，該次會議後被上訴人並將該次會
    議紀錄交上訴人簽收確認，有是次會議開會通知及會議紀錄
    附卷可稽（見原審卷第134至136頁）。觀諸被上訴人提出之
    上訴人於92年 5月26日教評會書面報告所載：「第二次教評
    會後承蒙人事主管口頭告知個人合於申辦退休。後又給予第
    一次書面通知，並同時提供申退表交付要求填寫…後不久又
    給予第二次書面通知催告，同時再提供申退表…」等語（見
    原審卷第168頁），益徵上訴人對遭被上訴人資遣之事由知
    之甚詳，其訴請被上訴人依教師法第14條之1及該法施行細
    則第19條規定，說明資遣理由及交付資遣公文等相關文件，
    於法即屬無據。
  (三)被上訴人亦毋庸給付上訴人優遇金、退休金及老年給付差額
    ：
    1.優遇金部分：
      按私立學校法65條係規定：「私立學校為增進教學效果，
      並充實學校基金，得辦理與教學、實習、實驗、研究、推
      廣相關之附屬機構。但應先訂定章則報經主管教育行政機
      關及目的事業主管機關核准後，始得辦理。其財務應與學
      校之財務嚴格劃分，其盈餘應用於改善師資、充實設備及
      撥充學校基金，不得以任何方式對特定之人給予特殊利益
      ；停辦時所賸餘之財產，應歸屬於學校。依前項規定辦理
      之附屬機構不得影響學校正常運作；其業務與財務仍應受
      學校之監督」，核屬針對私立學校辦理附屬機構之章程及
      相關財務管理等事項所作之規範，與學校對一般教職人員
      之給薪、待遇等問題無涉，是上訴人爰引上開規定請求被
      上訴人比照90年間被上訴人前校長離職時，給付優遇金52
      6,513 元，殊屬無據。遑論私立學校校長之選聘，係依董
      事會決議為之，此觀私立學校法第22條規定即明，要與教
      職員工之聘僱方式不同，自無權要求比照辦理。
    2.退休金部分：
      (1)本件上訴人依被上訴人90年教職員退休辦法第5條第1項
        規定「教職員有下列情形之一者，得申請退休：一、任
        職五年以上，年滿六十歲者。二、任職滿二十五年者。
        」，雖亦得申請退休，但依該辦法第19條規定，教職員
        工相關退休申請有一定之申請程序，而依前開所示之上
        訴人於92年 5月26日教評會書面報告內容觀之，可知被
        上訴人已依規定告知上訴人得申請退休之相關事宜，乃
        上訴人並未依規定申請退休，是被上訴人依資遣規定將
        被上訴人資遣，於法核無違誤。
      (2)上訴人雖主張被上訴人無權限制其於 2日內辦理退休，
        否則即予資遣等語，惟查被上訴人係於92年 3月24日以
        92豫務人字第92000697號函通知上訴人其業經92年 3月
        19日教評會決議依法辦理資遣事宜，惟「查　台端（即
        上訴人）亦已符合退休申請資格，如　台端選擇辦理退
        休，請於收文兩日內至人事室申請辦理退休手續」（見
        原審卷第60頁），顯見該通知函係制作於92年 3月19日
        教評會已決議資遣上訴人之後，敦請上訴人亦可選擇退
        休，自難據為上訴人主張被上訴人係非法資遣乙節為有
        利之認定。
      (3)上訴人復主張其早於被上訴人92年 3月24日通知其得辦
        理退休後，即告以欲辦理退休云云。然上訴人係請求依
        被上訴人72年教職員退休辦法辦理，有其提出之書面在
        卷可佐（見原審卷第60頁反面），惟該72年之退休辦法
        係參照公立學校教職員退休條例第19條規定所訂定（參
        見該辦法第1條），而被上訴人前於81年10月5日即修定
        其高職教職員工退休撫卹資遣辦法，其後並於83年5月5
        日、86年4月22日及90年10月4日歷經三次修定，並均經
        報請教育主管機關核備在案，有被上訴人提出之臺灣省
        政府教育廳81年10月29日函、83年6月16日函、86年5月
        22日函可佐（見本院(二)第14至16頁），及被上訴人90年
        退職辦法可參。足認被上訴人72年退休辦法早已失效，
        不再為被上訴人所適用。至於上訴人主張被上訴人72年
        退休辦法未依該法第12條規定廢止，自屬有效，惟該條
        係規定：「本辦法經董事會核定，並呈報主管教育行政
        機關備查後實施，修改時亦同」（見原審卷第頁），並
        未規定72年退休辦法須經董事會核定並呈報主管機關備
        查後始失其效力，其此部分主張洵不足採。乃上訴人主
        張依據被上訴人72年退休辦法請求退休金之給付，顯無
        理由，自難期被上訴人須依其請求為其辦理退休，並依
        72年退休辦給付退休金。
      (4)況依現行有效之被上訴人90年退休辦法規定中，教職員
        工之退休與資遣分屬不同程序，且依其性質，同一教職
        員工不可能重覆請領二種給付。而被上訴人依法決議通
        過資遣上訴人後，已依規定報請教育部核准，並依法報
        請財團法人中華民國私立學校職員工退休撫卹基金會核
        定發給資遣費及養老給付等情，業據被上訴人提出該撫
        卹基金管理委員會92年8月4日（92）遣字第1352號函及
        公教人員養老給付收據為憑（見原審卷第24、25頁），
        復為上訴人所不爭，上訴人再依失效之被上訴人72年教
        職員退休辦法第12條規定，主張該72年退休辦法未廢止
        ，即屬有效存在，並依該規定請求被上訴人再給付退休
        金，實屬無據。
    3.老年給付差額部分：
      上訴人主張其於被上訴人學校服務20餘年期間，均按規定
      由薪資中扣繳保險費，乃公保與勞保間差異有制度上之問
      題，復因被上訴人之錯誤及疏失，致伊受有老年給付差額
      損害，爰依被上訴人90年教職員退休辦法第28、29條、私
      立學校法第58條規定請求等語。惟被上訴人90年教職員退
      休辦法第28、29條係就被上訴人教職員任職年資之計算方
      式及於辦法施行前已進用未經教師審定等教師得由被上訴
      人籌措經費支給退休金、撫卹金、資遣金乙節為規定，另
      私立學校法第58條亦係規定私立學校董事會應訂定章則，
      籌措經費辦理有關教職員工之退休、撫卹、資遣等福利事
      宜，要與保險老年給付差額無涉，上訴人據以為請求，要
      無理由。被上訴人復抗辯被上訴人於答覆其相關問題時自
      承有系爭老年給付差額，惟查依上訴人提出之回答內容，
      未見被上訴人有何承認確有系爭老年給付差額，核僅表示
      「另假設說明，…若鄒師於72進入學校時，即已取得合格
      教師資格並參加保險來計算其養老給付…」（見原審卷第
      52、53頁），殊難謂被上訴人已承認應給付系爭老年給付
      差額，且此益徵被上訴人抗辯上訴人公保老年實際給付之
      金額，與其預估金額產生差距，乃因上訴人取得合格教師
      資格較晚所致，非有可歸責於被上訴人學校之原因，與上
      訴人何時遭被上訴人資遣或申請退休無涉等語，尚非全不
      足採，上訴人據此向被上訴人請求老年給付差額，亦屬無
      據。
七、綜上所述，上訴人主張被上訴人將其資遣，違反教師法第教
    師法第 1條、第14條、第15條及第16條之規定，並依教師法
    法施行細則第19條、教師法第13條、私立學校法第65條、被
    上訴人73年學校教職員工退休辦法等規定，請求被上訴人給
    付如其上開聲明所示之文書及工作收入損失、優遇金、退休
    金，洵屬無據，不應准許。原審為上訴人敗訴之判決，並無
    不合。上訴意旨猶執前詞，指摘原判決不當，求予廢棄改判
    ，為無理由，應予駁回。其追加請求被上訴人應給付上開老
    年給付差額，亦屬無據，應併予駁回。
八、本件事證已臻明確，兩造其餘主張及攻擊防禦方法，經核對
    本件判決結果無影響，爰不逐一論述，附此敘明。
據上論結，本件上訴及追加之訴均為無理由，依民事訴訟法第44
9條第1項、第78條，判決如主文。
中　　華　　民　　國　　94　　年　　6 　　月　　21　　日
  　　　　　　    勞工法庭  　審判長法　官  黃騰耀
　　　　　　　　　　　　　　        法　官  許文章
　　　　　　　　　　　　　　        法　官  黃莉雲
正本係照原本作成。
如不服本判決，應於收受送達後20日內向本院提出上訴書狀，其
未表明上訴理由者，應於提出上訴後20日內向本院補提理由書狀
（均須按他造當事人之人數附繕本）上訴時應提出委任律師或具
有律師資格之人之委任狀；委任有律師資格者，另應附具律師資
格證書及釋明委任人與受任人有民事訴訟法第466條之1第1 項但
書或第2項（詳附註）所定關係之釋明文書影本。
中　　華　　民　　國　　94　　年　　6 　　月　　23　　日
　　　　　　　　　　　　　　　　　　書記官  秦仲芳
附註：
民事訴訟法第466條之1（第1項、第2項）：
對於第二審判決上訴，上訴人應委任律師為訴訟代理人。但上訴
人或其他法定代理人具有律師資格者，不在此限。
上訴人之配偶、三親等內之血親、二親等內之姻親，或上訴人為
法人、中央或地方機關時，其所屬專任人員具有律師資格並經法
院認為適當者，亦得為第三審訴訟代理人。
